【裁判字號】    97,台抗,584
【裁判日期】    970911
【裁判案由】    確認抵押債權不存在等聲請補充判決
【裁判全文】
最高法院民事裁定              九十七年度台抗字第五八四號
抗  告  人  大眾商業銀行股份有限公司
法定代理人  乙○○
訴訟代理人  吳小燕律師
            許登科律師
            嚴宮妙律師
上列抗告人因與相對人信漢建設股份有限公司等間請求確認抵押
債權不存在等事件，聲請補充判決，對於中華民國九十七年六月
二十七日台灣高等法院高雄分院裁定（九十七年度聲字第二九號
），提起抗告，本院裁定如下：
    主  文
原裁定廢棄。
    理  由
本件抗告人以第二審判決對先位聲明，就其以相對人甲○○債權
人地位（自己地位，非代位甲○○行使）依侵權行為之法律關係
，請求確認相對人信漢建設股份有限公司（下稱信漢公司）與甲
○○間系爭借貸債權（系爭抵押債權）不存在脫漏未判部分，提
起上訴，嗣由本院依同法第二百三十三條第二項規定，認以聲請
補充判決論，並裁定移送於原法院管轄。原法院以：依第一審判
決第四頁第十三至十六行列載抗告人為甲○○之債權人，甲○○
未清償其債務，怠於行使權利，其自得代位甲○○提起本件訴訟
，先位聲明請求確認甲○○與信漢公司間之系爭扺押權及系爭扺
押權所擔保之債權不存在，以及該判決第六、七頁敘述駁回抗告
人先位聲明請求時，亦未論及其本於自己之權利依侵權行為規定
請求等情觀之，足見本件第一審就抗告人本於自己權利依侵權行
為請求部分業已脫漏未判，因以裁定駁回抗告人補充判決之聲請
，固非無據。惟查原第一審判決除於理由為上述之列載外，復載
稱：「雖該支付命令業已確定，惟原告（抗告人）非上開支付命
令之當事人，亦未繼受其權利義務關係，自不受該支付命令效力
之拘束。況甲○○在設定前開抵押權之當時，已因保證關係背負
鉅額債務，應難以再貸得鉅額之金錢，且信漢公司依當時公司法
之規定，亦不可能貸與款項予甲○○，再佐以信漢公司之資本額
僅新台幣（下同）二千五百萬元，卻借予甲○○二千五百萬元，
且十餘年不予追償，與常情大有違背，故甲○○與信漢公司就上
揭土地所設定之抵押權，以及抵押權所擔保兩造間之債權，應皆
係基於通謀虛為之意思表示為之，應屬無效」、「上述支付命令
既經確定，即與確定判決有同一之效力，原告如係基於利害關係
人之地位，欲確認前述支付命令所確定之兩造債權關係不存在，
就此有利之事實，自應負積極舉證之責」、「甲○○當時既係提
供上揭未經設定抵押權，即無負擔之系爭土地供信漢公司設定第
一順位抵押權以為債權之擔保，在有殷實擔保之情形下，並非不
可能貸得款項。至信漢公司貸與款項予甲○○，有無違反當時公
司法之相關規定，亦僅係信漢公司之負責人應否受行政處罰，或
對公司負損害賠償責任之問題，與甲○○與信漢公司間究有無債
權關係，並無必然之關連。是在原告無法積極舉證證明被告間就
系爭土地設定抵押權，以及設定抵押權所擔保之債權均確係基於
通謀虛偽之意思表示而為之之情形下，原告此部分之主張，自屬
無據，其先位聲明之請求，應無理由」各等語（分見該判決第四
頁第三行至第十二行、第六頁倒數第九行至第十二行、第七頁第
一行至第十一行），綜觀各該論述，似就抗告人自己權利之地位
或代位甲○○之權利，併為說明抗告人無法舉證證明相對人間之
系爭借貸債權為通謀虛偽表示，並無分何者情形同為論斷抗告人
先位之訴為無理由。果爾，則能否逕認系爭先位聲明部分原第一
審脫漏未判，已非無再進一步推求之必要。次按當事人請求之事
項，第一審判決有脫漏者，聲請補充判決，應向原第一審法院為
之，第二審判決有脫漏者，聲請補充判決，應向原第二審法院為
之（參看本院二十一年上字第二二一四號判例），是聲請補充判
決應專屬於原判決有脫漏之法院管轄。又訴訟之全部或一部，法
院認為無管轄權者，依原告聲請或依職權，以裁定移送於其管轄
法院。移送訴訟之裁定確定時，受移送之法院受其羈束。前項法
院，不得以該訴訟更移送於他法院，但專屬於他法院管轄者，不
在此限，此觀民事訴訟法第二十八條第一項及第三十條規定自明
。查原裁定既認定上開先位聲明部分漏未判決之法院為原第一審
法院，依上說明，聲請補充判決即應專屬於該脫漏之法院管轄，
且依民事訴訟法第三十條第二項但書規定，本不受該移送訴訟裁
定之羈束，並應依職權移送於專屬之第一審法院管轄。乃原法院
見未及此，遽以上述理由駁回抗告人之聲請，亦有可議。抗告論
旨，指摘原裁定不當，求予廢棄，不能認為無理由。
據上論結，本件抗告為有理由。依民事訴訟法第四百九十二條，
裁定如主文。
中    華    民    國  九十七  年    九    月   十一   日
                      最高法院民事第六庭
                          審判長法官  朱  建  男
                                法官  顏  南  全
                                法官  林  大  洋
                                法官  沈  方  維
                                法官  袁  靜  文
      本件正本證明與原本無異
                                      書  記  官
中    華    民    國  九十七  年    九    月  二十三  日
                                                   m


司法院資訊處製作；財團法人民間司法改革基金會備份。
